最高法院刑事判決　　　　　　　　　　　　　　　八十六年度台上字第五五三六號
　　上　訴　人　甲○○
右上訴人因誣告案件，不服台灣高等法院中華民國八十五年九月二十六日第二審判決
（八十五年度上訴字第三三九三號，起訴案號：台灣台北地方法院檢察署八十三年度
偵字第二五○七四號），提起上訴，本院判決如左：
    主  文
原判決撤銷，發回台灣高等法院。
    理  由
本件原判決維持第一審論處上訴人甲○○意圖他人受刑事處分，向該管公務員誣告罪
刑（緩刑三年）之判決，駁回其在第二審之上訴，固非無見。
惟按刑法第一百六十九條第一項誣告罪之成立，必須告訴人申告內容完全出於憑空
造始克構成，若出於誤會或懷疑被訴人有此事項，或對其事實張大其詞而為申告，並
非全然無因，縱令所訴事實不能證明其係屬實，而缺乏積極證明致被誣告人不受追訴
處罰，並為不起訴處分確定，苟無證據證明其確係故意虛構者，仍不能遽以上開誣告
罪名論處。又證人所作先後不同之證言，何者為可採，事實審法院固得參酌其他相關
證據為自由之判斷，然就其取捨之心證理由，仍應詳予闡述，倘其指證情節顯有瑕疵
，則在此瑕疵尚未完全究明釐清前，遽採為論罪科刑之依據，即難謂為適法。本件原
判決科處上訴人誣告之罪刑，於理由內載除以上訴人指訴告訴人周華洋、陳麗萍夫
婦涉犯竊乙案（八十三年度偵字第二五七九○號），業經檢察官處分不起訴確定在
案外，無非係以證人李純妃之證述為其主要之裁判立論依據。但查依證人李純妃於偵
審中之證述（見偵卷第二十五頁正面、一審卷第十四頁反面、原審卷第十九頁），及
告訴人周華洋於偵查中亦供稱：「（女人鞋坊你有參加﹖……）……八月開始到十月
由我太太看店，十一月由李純妃店員看店」、「（年８月起店內財務何人負責﹖）
由我太太負責，他（指上訴人）不管事，每月所賺月底結算，八、九、十月都有結算
，扣掉房租、薪水，盈餘二、三萬元，每月可分一萬至一萬五千元」（見偵卷第九頁
）等相互勾稽以觀，證人李純妃係由告訴人周華洋夫婦所僱用並負責發放薪資，而非
由上訴人負責，已甚瞭然。參以依李純妃之迭次供述中，其就何時起擔任女人鞋坊之
店員﹖每月薪資多少﹖或稱八十三年十月初起，每月底薪新台幣（下同）二萬元，加
上餐費津貼五千元，共計二萬五千元（見偵卷第二十五至二十六頁），或稱起自八十
三年九月間，薪資每月二萬五千元（見原審卷第七十八頁反面），前後不無齟齬，且
與周華洋於偵查中所稱：十一月由李純妃看店每月二萬三千元（見偵卷第九頁反面）
，在僱用起自時間，及薪資數額之計算上又不相互一致，另就告訴人周華洋搬運店內
東西，上訴人有無在場，其先則供稱：「有的」（見偵卷第二十八頁），嗣於原審則
改稱：「搬東西之時未見到甲○○」（見原審卷第二十一頁反面）亦有歧異，顯然已
非無瑕疵可指，得否遽信，殊有疑竇。尤以證人李純妃於檢察官訊以：「周華洋所提
出來的妳與甲○○的對話錄紀錄（提示）」時，復明確答稱：「……是十一月六日甲
○○來店裡、我跟他的談話、我記得時間是領完薪水的隔一天……」、「（做到何時
﹖）十一月十日」（見偵卷第二十六頁），暨參諸卷附上開八十三年十一月六日上訴
人至女人鞋坊時，曾與李純妃談及李女薪資之事，由李女當場錄下對話內容譯文之載
示，十一月五日李純妃已領得薪資等情（見偵卷第十一至十三頁），倘若無訛。則證
人李純妃所指女人鞋坊欠其之薪資之日數，應為八十三年十月六日至十日間僅有五天
而已，又非如其於原審訊以：「當天為止尚需給你多少﹖」，所答稱之「約半個月薪
水」（見原審卷第十九頁反面）。實情究竟若何﹖迄欠明瞭，自仍有待再傳訊李純妃
到庭查究明白之必要。原審未就此徹查剖析釐清，而在李純妃之上述尚有瑕疵證言未
為調查清楚前，即率行採為論斷上訴人罪刑之重要依據一端，核其採證運用與論理法
則難謂無違。縱令上開對話錄音內容載示，上訴人於八十三年十一月六日曾對李純
妃言及：「……妳現在此上班薪水要找他拿，應該要拿到，沒有的話請搬鞋子回家回
去抵帳（薪資）不要說到時我沒有說……」云云屬實（見偵卷第十三頁正面）。惟告
訴人周華洋夫婦僅為抵付李純妃之五日薪資，竟將店內四十多雙鞋子連同冷氣機及傳
真機等物品一併搬走變賣。衡之常情，得否謂與吾人日常生活經驗法則無悖，亦有疑
義。又上訴人於返回後發現店內物品被掃一空時，懷疑告訴人周華洋夫婦為報復伊，
而竊走上開財物，乃向所轄警察單位報案追訴，似非全然無因。得否逕謂係完全出於
捏造而純屬虛構，且在主觀上確有誣告之犯罪故意，仍非無再研求商榷之餘地。原審
對此攸關上訴人涉犯誣告罪名能否成立之重要事項未予完全剖析釐清，即率行判決，
不無速斷，亦不足以昭折服。上訴意旨執以指摘原判決不當，非無理由，應認有撤銷
發回更審之原因。
據上論結，應依刑事訴訟法第三百九十七條、第四百零一條，判決如主文。
中      華      民      國    八十六    年      九      月     十八     日
                              最高法院刑事第九庭
                                  審判長法官  謝  家  鶴
                                        法官  羅  一  宇
                                        法官  吳  昭  瑩
                                        法官  花  滿  堂
                                        法官  陳  世  淙
      右正本證明與原本無異
                                              書  記  官
中      華      民      國    八十六    年      九      月    二十四    日
